【裁判字號】    89,保險,70
【裁判日期】    900321
【裁判案由】    給付賠償金
【裁判全文】
臺灣高雄地方法院民事判決  八十九年度保險字第七○號
    原      告  明發營造股份有限公司
    法定代理人  乙○○
    訴訟代理人  鄭曉東  律師
                魏緒孟  律師
    被      告  台灣中國航聯產物保險股份有限公司
                            設.
    法定代理人  甲○○      住.
    訴訟代理人  江明道      住.
    訴訟代理人  江  倞      住.
右當事人間給付賠償金事件，本院判決如左：
    主    文
原告之訴駁回。
訴訟費用由原告負擔。
    事    實
甲、原告方面
一、聲明:
（一）被告應給付原告新台幣（下同）五十九萬零二百六十元，及自起訴狀繕本送達
      翌日起至清償日止，按週年利率百分之五計算之利息。
（二）訴訟費用由被告負擔。
二、陳述：
（一）原告於民國八十七年六月十日，以原告為被保險人，向被告投保雇主意外責任
      險，保險單號碼０四一六第九八ＥＬＰ００三二號，保險期間自八十七年七月
      四日十二時起至八十九年七月四日十二時止，保險金額每一個人身體傷亡為一
      百萬元，依雇主意外責任保險基本條款關於承保範圍第一條之約定，被保險人
      之受僱人在保險期間內因執行職務發生意外事故遭受體傷或死亡，依法應由被
      保險人負責賠償而受賠償請求時，被告公司應對被保險人負賠償之責。
（二）訴外人黃李血於八十六年八月八日起至八十七年十一月八日止，受僱於原告公
      司在雲林縣麥寮鄉之台塑六輕廠內工作，訴外人黃李血於保險期間內之八十七
      年十一月八日上午在上班途中發生車禍死亡，因其生前未曾加入勞工保險，致
      其繼承人不能依勞工保險條例規定向勞保局請領一次發給按其月投保薪資四十
      五個月之喪葬津貼及遺屬津貼，乃轉而向原告要求賠償該項損失，案經台灣高
      等法院高雄分院八十八年度勞上字第二十號判決原告應給付黃李血五十九萬零
      二百六十元確定在案。原告經法院判決應給付黃李血前開賠償金後，要求被告
      應依原告所投保之保險單內容，賠償原告該筆金額，竟遭被告拒絕，爰依保險
      契約之法律關係，請求被告依雇主意外責任險基本條款第一條之規定，賠償原
      告五十九萬零二百六十元。
（三）對被告抗辯所為之陳述：
  １被告主張依系爭保單基本條款中第三條特別不保事項第五款規定：「被保險人依
    勞動基準法規定之賠償責任」，不在理賠範圍內。故凡屬被保險人依勞動基準法
    所負之賠償責任，被告均無須理賠。本件既係原告之員工因遭遇職業災害而死亡
    ，雇主即原告應依勞動基準法第五十九條之規定加以補償，此即為「被保險人依
    勞動基準法規定之賠償責任」，即符合系爭保單條款中有關「特別不保事項」第
    五款之事由，被告即無須負賠償責任云云。惟查，本件保險契約承保範圍明載：
    「被保險人之受僱人在保險期間內因執行職務發生意外事故遭受體傷或死亡，依
    法應由被保險人負責賠償而受賠償請求時，本公司應對被保險人負賠償之責。」
    。該保險事故範圍，即為「被保險人之受僱人在保險期間內因執行職務發生意外
    事故遭受體傷或死亡」。查此一保險事故範圍，原本即屬勞動基準法第五十九條
    內容之延伸，被保險人之受僱人如有該保險單承保範圍之情事，亦必當然屬於勞
    動基準法第五十九條第一項第四款所定之情形。果如被告之前揭抗辯，凡屬「被
    保險人依勞動基準法規定之賠償責任」，被告均不予理賠，則保險單承保範圍所
    定之內容，必將成為具文，蓋被告根本無須負責任之情形存在。此遍觀勞動基準
    法全文，除其中第七章「職業災害補償」涉及雇主之補償責任外，其餘並無關於
    雇主補償責任或賠償責任之規定。顯然，系爭保險單特別不保事項第五款所定「
    被保險人依勞動基準法規定之賠償責任」不予理賠之界定，主要在於排除雇主對
    受僱人所受職業災害之補償責任，而此正是系爭保險單承保範圍中所要理賠之標
    的，如此一來，豈非將承保範圍全部排除在外？果爾，原告亦何須藉由投保行為
    ，企求分擔風險？
  ２依民法第二百四十七條之一第一款第四款所定，依照當事人一方預定用於同類契
    約之條款而訂定之契約，如其約定，有免除或減輕預定契約條款之當事人之責任
    者，或其他於他方當事人有重大不利益者，且按其情形顯失公平者，該部分約定
    無效。系爭保險單特別不保事項第五項之情形即屬之，故其約定應為無效，被告
    依此抗辯拒絕理賠，並無理由。退而言之，鈞院如認該不保條款第五款之約定仍
    屬有效，惟依台灣高等法院高雄分院八十八年度勞上字第二十號判決所認定，原
    告應賠償其受僱人黃李血之依據，係依勞工保險條例第七十二條之規定負賠償責
    任，而非依勞動基準法之規定負責，自不在特別不保事項範圍之內，被告尚難據
    此免責。
三、證據：提出保險單、基本條款暨共同基本條款、台灣高等法院高雄分院八十八年
    度勞上字第二十號民事判決各一份為證。
乙、被告方面
一、聲明：如主文所示。
二、陳述：
（一）原告於民國八十七年六月十日，以原告為被保險人，向被告投保雇主意外責任
      險，保險單號碼０四一六第九八ＥＬＰ００三二號，保險期間自八十七年七月
      四日十二時起至八十九年七月四日十二時止，保險金額每一個人身體傷亡為一
      百萬元之事實為被告所不爭執，惟該保單基本條款第三條第五項規定「被保險
      人依勞動基準法規定之賠償責任。但本保險契約另有約定者不在此限。」故依
      此條款之規定，凡屬被保險人依勞動基準法之賠償責任，保險公司即無須加以
      理賠，而勞基法第五十九條之規定即屬之。
（二）依台灣高等法院高雄分院八十八年度勞上字第二十號民事判決觀之，其理由欄
      第三點說明：「本件黃李血因職業災害死亡之事實，亦堪認定。上訴人（即本
      案原告）未提出反對證據，空言否認係屬職業災害云云，自無可採」，又理由
      欄第四點亦說明：「勞工保險係屬強制保險，參加與否非取決於受僱人之意願
      ，縱受僱人不願參加，僱用人仍有為其投保之義務」，故依該判決書內容來看
      ，本件原告所僱用之員工即訴外人黃李血確因職業災害所造成之死亡，亦即符
      合勞動基準法第五十九條所規定之事由，即屬該保單基本條款中第三條有關「
      特別不保事項」第五款之事由，被告據此拒絕理賠，依法並無不合。
（三）按保險法第九十條規定：「責任保險人於被保險人對於第三人，依法應負賠償
      責任，而受賠償之請求時，負賠償之責。」，由上開規定可知，責任保險人其
      所負之責任必是以被保險人對於第三人依法應負賠償責任而受賠償請求時方產
      生，是其前提為被保險人其本身需有疏忽或過失，而依法律之規定，其對第三
      人有賠償責任時方屬之；而依本件保險契約第一條關於承保範圍亦明載：「被
      保險人之受僱人在保險期間內因執行職務發生意外事故遭受體傷或死亡，依法
      應由被保險人負責賠償而受賠償請求時，被告公司應對被保險人負賠償之責。
      」，其前提亦以被保險人本身需有過失而依法應對受僱人負責時，保險公司方
      需賠付，由上可知，責任保險最基本的精神是建立於雇主的過失責任上。
（四）勞動基準法具有社會衡平概念，並不認真追究雇主過失責任之有無，其藉由該
      法之規定而強欲經濟上強勢之雇主對經濟上弱勢之受僱人提供基本保障，而負
      無過失之賠償責任，與雇主意外責任險之過失賠償責任之基本精神不相符合，
      二者之賠償責任並非相同，因此，除非被保險人另行約定保費加保外，雇主意
      外責任險對於此部分之賠償責任不加以理賠，此由保單條文特別不保事項第三
      條第五款之但書規定可知。因此，本件雇主意外責任險主要承保事項在於被保
      險人之過失責任，倘被保險人另行需要增加保險範圍，只要雙方另行約定即可
      ，若無另行約定，即應回歸保險契約之基本規定，即凡屬「被保險人依勞動基
      準法規定之賠償責任」，即為不保事項，況本件原告對此規定亦知之甚明，蓋
      本件保險係原告於八十七年六月十日向被告投保雇主意外責任險，其保險期間
      自八十七年七月四日十二時起至八十九年七月四日十二時止，此為雙方所不爭
      執之事實，然於八十八年四月二十六日，雙方曾就保單條款加以批改，其批改
      內容為：「一、本保險單之基本條款條特別不保事項之第五項刪除。二、餘無
      變更，特此加批！」而批單有效期間自八十八年四月二十六日起至八十九年七
      月四日十二時止，由上可知，原告並非不知悉該保單之規定，否則不會有此批
      單變更動作，是在批單未變更之前，即適用原來條款之規定，亦即凡屬「被保
      險人依勞動基準法規定之賠償責任」均為不保事項。
（五）依勞動基準法第五十九條之規定可知，凡勞工因遭遇職業災害死亡、殘廢、傷
      害或疾病時，即屬雇主在勞動基準法上之賠償責任，而本件被保險人之員工即
      訴外人黃李血確因職業災害導致死亡，依法即屬勞動基準法上雇主應負之賠責
      任，不因其採勞工保險條例而有影響，否則該條文之規定將形同具文，亦無法
      達到勞動基準法上所欲保護勞工之目的。是本件保險事故因屬保單條款所列之
      不保事項，原告不得向被告請求理賠。
三、證據：提出保險單、基本條款、台灣高等法院高雄分院八十八年度勞上字第二十
    號民事判決、台灣中國航聯產物保險公司台南分公司八十八年二月二十七日 (88
    )南總字第0058號函、保險批單各乙份為證。
    理    由
一、原告起訴主張：原告於八十七年六月十日，以原告為被保險人，向被告投保雇主
    意外責任險，保險單號碼０四一六第九八ＥＬＰ００三二號，保險期間自八十七
    年七月四日十二時起至八十九年七月四日十二時止，保險金額每一個人身體傷亡
    為一百萬元，依兩造所訂雇主意外責任保縣基本條款關於承保範圍第一條之約定
    ，「被保險人之受僱人在保險期間內因執行職務發生意外事故遭受體傷或死亡，
    依法應由被保險人負責賠償而受賠償請求時，被告公司應對被保險人負賠償之責
    。」。訴外人黃李血於八十六年八月八日起至八十七年十一月八日止，受僱於原
    告公司在雲林縣麥寮鄉之台塑六輕廠內工作，訴外人黃李血於保險期間內之八十
    七年十一月八日上午在上班途中因發生車禍死亡，因其生前未曾加入勞工保險，
    致其繼承人不能依勞工保險條例規定向勞保局請領一次發給按其月投保薪資四十
    五個月之喪葬津貼及遺屬津貼，乃轉而向原告要求賠償該項損失，案經台灣高等
    法院高雄分院八十八年度勞上字第二十號判決原告應給付黃李血五十九萬零二百
    六十元確定在案。原告經法院判決應給付黃李血前開賠償金後，要求被告應依原
    告所投保之保險單內容，賠償原告該筆金額，竟遭被告拒絕，爰依保險契約之法
    律關係，請求被告依雇主意外責任險基本條款第一條之規定，賠償原告五十九萬
    零二百六十元等語。被告則以：兩造所訂保險契約基本條款第三條第五款規定「
    被保險人依勞動基準法規定之賠償責任。但本保險契約另有約定者不在此限。」
    故依此條款之規定，凡屬被保險人依勞動基準法之賠償責任，保險公司即無須加
    以理賠，而勞動基準法第五十九條之規定即屬之。本件原告所僱用之員工即訴外
    人黃李血確因職業災害所造成之死亡，此為台灣高等法院高雄分院八十八年度勞
    上字第二十號判決所認定，亦即符合勞動基準法第五十九條所規定之事由，即屬
    該保單基本條款中第三條有關「特別不保事項」第五款之事由，被告據此拒絕理
    賠，依法並無不合等語資為抗辯。
二、原告起訴主張原告於八十七年六月十日，以原告為被保險人，向被告投保雇主意
    外責任險，保險單號碼０四一六第九八ＥＬＰ００三二號，保險期間自八十七年
    七月四日十二時起至八十九年七月四日十二時止，保險金額每一個人身體傷亡為
    一百萬元，依兩造所訂雇主意外責任保縣基本條款關於承保範圍第一條之約定，
    「被保險人之受僱人在保險期間內因執行職務發生意外事故遭受體傷或死亡，依
    法應由被保險人負責賠償而受賠償請求時，被告公司應對被保險人負賠償之責。
    」。訴外人黃李血於八十六年八月八日起至八十七年十一月八日止，受僱於原告
    公司在雲林縣麥寮鄉之台塑六輕廠內工作，訴外人黃李血於保險期間內之八十七
    年十一月八日上午在上班途中因發生車禍死亡，係屬因職業災害而致死亡，因其
    生前未曾加入勞工保險，致其繼承人不能依勞工保險條例規定向勞保局請領一次
    發給按其月投保薪資四十五個月之喪葬津貼及遺屬津貼，乃轉而向原告要求賠償
    該項損失，案經台灣高等法院高雄分院八十八年度勞上字第二十號判決原告應給
    付黃李血五十九萬零二百六十元確定在案之事實，業據其提出保險單、基本條款
    暨共同基本條款及台灣高等法院高雄分院八十八年度勞上字第二十號民事判決各
    一份為證，並為被告所不爭執，堪信其主張為真實。而本件之爭點厥為訴外人黃
    李血因職業災害所致之死亡，原告應負之賠償責任是否屬於兩造所訂責任保險契
    約中之「特別不保事項」？
（一）查原告主張其被繼承人即訴外人黃李血受僱於原告公司，而於返往就業場所之
      應經途中發生事故致死，屬職業災害死亡之事實，業經另案台灣高等法院高雄
      分院八十八年度勞上字第二十號民事確定判決認定，並為被告所不爭執，堪以
      認定。本件原告依據前開判決結果請求原告給付五十九萬零二百六十元，而前
      開判決結果計算該給付金額之標準係按勞工保險條例第七十二條第一項之規定
      ：「投保單位不依本條例之規定辦理投保手續者.....。勞工因此所受之損失
      ，並應由投保單位依本條例規定之給付標準賠償之。」及勞動基準法第五十九
      條第一項第四款之規定：「勞工因遭遇職業災害而致死亡、殘廢、傷害或疾病
      時，雇主應依左列規定予以補償。四、勞工遭遇職業傷害或罹患職業病而死亡
      時，雇主除給與五個月平均工資之喪葬費外，並應一次給與其遺屬四十個月平
      均工資之死亡補償....。」等規定認定原告本應給付訴外人黃李血之遺屬津貼
      為四十個月平均工資即一百十八萬零五百二十元（29513X40=0000000），惟因
      訴外人黃李血不願退農保加入勞保，對於因未加入勞保所致無法領得勞保給付
      之損失，顯然與有過失，經審酌雙方應負過失責任之程度，認應各負一半責任
      為相當，因而認定原告應負擔賠償給付職業災害補償金之遺屬津貼為五十九萬
      零二百六十元等情，有卷附台灣高等法院高雄分院八十八年度勞上字第二十號
      民事判決一份可稽，是被告抗辯此為原告依勞動基準法規定之賠償責任等語，
      非無理由。
（二）次查，責任保險依保險契約約定，基本上是指保險人於被保險人對第三人發生
      約定之責任時，在被保險人賠償第三人後，由保險人給付保險金予被保險人之
      契約，責任保險之緣起，原在填補被保險人因故意或過失侵害第三人權利而為
      損害賠償所致之損失，然隨著工商業的進步與保護被害人法益思想的發展，由
      承保被保險人過失行為責任逐漸走向承保被保險人之無過失行為責任；在責任
      保險之功能方面，逐漸由填補被保險人因賠償第三人所致之損害，邁向以填補
      被害人之損害為目的，惟在契約自由之原則下，契約兩造當事人非不得約定限
      縮保險人之保險範圍。又依照當事人一方預定用於同類契約之條款而訂定之契
      約，為免除或減輕預定契約條款之當事人之責任或有其他於他方當事人有重大
      不利益之約定，按其情形顯失公平者，該部分約定無效。民法第二百四十七條
      之一第三款、第四款定有明文，惟其情形雖免除或減輕預定契約條款之當事人
      之責任或對其有其他重大不利益，若按其情形非顯失公平者，自難認該部分的
      約定無效。本件雙方所訂之意外責任保險基本條款中第三條第五款「被保險人
      依勞動基準法規定之賠償責任。」關於特別不保事項之約定，原告為股份有限
      公司，其相較於一般自然人而言，其資力、經濟地位、談判空間、能力均較雄
      厚，其在簽訂系爭保險契約之前，已有機會知悉保險契約內容，可充分考慮簽
      訂後之效果、承保範圍及對其權益影響如何，予以評估後再予決定是否簽訂，
      非可謂有強迫之情形，而由兩造事後協議刪除系爭不保條款之情觀之，兩造就
      系爭保險契約事前非無磋商、談判空間，惟原告於評估後，仍決定承保，足見
      原告對於該合約內容已有認知並同意，是依契約自由原則，該約定已成立且為
      有效。又原告係從事營造業者，屬於勞動基準法第三條第四款所規範之行業，
      應有勞動基準法之適用，此當為原告所知悉，而原告復自承兩造保險契約第一
      條約定之承保範圍原本即屬勞動基準法第五十九條之延伸，原告之受僱人如有
      該保險單承保範圍之情事，亦必當然屬於勞動基準法第五十九條第一項第四款
      所訂之情形，若然，則原告公司係事業主，系爭保險契約承保範圍大小，自必
      對其影響重大，原告憑其專業素養、地位，已有足夠之能力判斷、取捨，對此
      情形亦自有相當之了解與認識，且理當加以注意，惟其並未注意，進而簽訂契
      約，究不能謂該情形有何顯失公平之處。再依雙方所訂保險契約第三條第五款
      規定之特別不保事項，僅免除被告對於原告依勞動基準法規定之賠償責任，非
      概括地謂原告一切無過失責任均不理賠，且同款但書尚規定「但本保險契約另
      有約定者不在此限。」，是難謂對於原告有何重大不利益之情事，自難依民法
      第二百四十七條之一之規定而認該約定無效。此外，該規定復未違反其他強制
      規定或公序良俗，是亦難認該約定無效。
三、按被保險人之受僱人在保險期間內因執行職務發生意外事故遭受體傷或死亡，依
    法應由被保險人負責賠償而受賠償請求時，保險人應對被保險人負賠償之責，兩
    造簽定之保險契約第一條固約定有明文。但查：本件原告之受僱人即訴外人黃李
    血於保險期間內因執行職務發生意外事故致死，依勞動基準法規定雖應由原告公
    司負責賠償，而受賠償請求，惟原告依勞動基準法規定之賠償責任，依兩造保險
    契約基本條款第三條第五款之約定，係屬特別不保事項，而該條款對於原告並無
    重大不利益或顯失公平之處，亦無違反強制規定或公序良俗，尚非無效，已如前
    所述，是原告所請求之事由，係屬本件保險契約所定特別不保事項，即非在本件
    保險契約之承保範圍內，被告拒絕理賠，應屬有理。又訴外人黃李血之遺屬因本
    件保險事故所致之損失，於尚未受賠償前，被告不得以賠償金額之全部或一部給
    付原告，此觀諸保險法第九十四條規定甚明，本件原告迄未舉證證明保險事故發
    生後，已給付賠償金額予訴外人黃李血之遺屬，揆諸上開法條規定，原告之主張
    ，亦無理由，應予駁回。
四、本件事證已臻明確，兩造其餘主張及舉證，與判決結果不生影響，尚無一一論述
    之必要，附此敘明。
五、據上論結，本件原告之訴為無理由，依民事訴訟法第七十八條，判決如主文。
中      華      民      國    九十      年      三      月    二十一    日
                              臺灣高雄地方法院民事第二庭
~B審判長法官  陳明富
~B      法官  曾吉雄
~B      法官  鍾素鳳
右為正本係照原本作成。
如不服本判決，應於送達後廿日內，向本院提出上訴狀並表明上訴理由，如於本判決
宣示後送達前提起上訴者，應於判決送達後十日內補提上訴理由書（須附繕本）。
中      華      民      國    九十      年      三      月    二十一    日
~B法院書記官  唐美玲


司法院資訊處製作；財團法人民間司法改革基金會備份。
